ACORDAO-COMPLETO-2492177

ACÓRDÃO 18076/2021 ATA 37/2021 - SEGUNDA CÂMARA

VISTOS, relatados e discutidos estes Embargos de Declaração opostos pelo Sr. João de Paula Gomes Neto, ex-prefeito do Município de Capela/AL, contra o Acórdão 8376/2021-TCU-Segunda Câmara;
ACORDAM os Ministros do Tribunal de Contas da União, reunidos em Sessão de Segunda Câmara, com fulcro nos artigos 32, inciso II, e 34 da Lei 8.443/1992 c/c art. 287 do Regimento Interno do TCU e diante das razões expostas pelo Relator, em:
9.1. conhecer dos Embargos de Declaração para, no mérito, rejeitá-los;
9.2. dar ciência desta deliberação ao recorrente.

Embargos de declaração interposto por João de Paula Gomes Neto contra o Acórdão 8376/2021-TCU-2ª Câmara (Rel. Min. Aroldo Cedraz).

Segunda Câmara

Município de Capela - AL.

3. Interessados/Responsáveis/Recorrentes:
3.1. Interessado: Ministério do Turismo (05.457.283/0001-19);
3.2. Responsável: João de Paula Gomes Neto (XXX.340.354-XX);
3.3. Recorrente: João de Paula Gomes Neto (XXX.340.354-XX).

13.1. Ministros presentes: Bruno Dantas (Presidente), Augusto Nardes, Aroldo Cedraz (Relator) e Raimundo Carreiro.
13.2. Ministros-Substitutos presentes: Marcos Bemquerer Costa e André Luís de Carvalho.

AROLDO CEDRAZ

Ministro Aroldo Cedraz.

Trata-se de Embargos de Declaração interpostos pelo Sr. João de Paula Gomes Neto (peça 68) , contra o Acórdão 8376/2021-TCU-Segunda Câmara, transcrito a seguir:
"II - DO CABIMENTO DOS EMBARGOS DE DECLARAÇÃO
O presente recurso preenche todos os requisitos de admissibilidade, bem como releva-se pertinente ao caso, uma vez que foram deixadas ao largo várias questões e provas que, se analisadas, influenciariam decisivamente no resultado do julgamento.
De logo, devemos destacar que a pretensão posta através desta espécie recursal encontra sucedâneo na Lei Orgânica desse honrado Tribunal de Consta da União, bem como em seu Regimento Interno, duas espécies normativas que disciplinam esse importante meio de impugnação das decisões proferidas por essa Corte de Contas.
Deve-se trazer à baila a redação dos arts. 32, II, e 34 da Lei nº 8.443/92 e a do art. 287 do Regimento Interno do Tribunal de Contas da União - TCU:
Art. 32. De decisão proferida em processo de tomada ou prestação de contas cabem recursos de:
II - embargos de declaração;
Art. 34. Cabem embargos de declaração para corrigir obscuridade, omissão ou contradição da decisão recorrida.
§ 1° Os embargos de declaração podem ser opostos por escrito pelo responsável ou interessado, ou pelo Ministério Público junto ao Tribunal, dentro do prazo de dez dias, contados na forma prevista no art. 30 desta Lei.
§ 2° Os embargos de declaração suspendem os prazos para cumprimento da decisão embargada e para interposição dos recursos previstos nos incisos I e III do art. 32 desta Lei.
Regimento Interno/TCU
Art. 287. Cabem embargos de declaração quando houver obscuridade, omissão ou contradição em acórdão do Tribunal.
§ 1º Os embargos de declaração poderão ser opostos por escrito pela parte ou pelo Ministério Público junto ao Tribunal, dentro do prazo de dez dias, contados na forma prevista no art. 183, com indicação do ponto obscuro, contraditório ou omisso.
§ 2º Os embargos de declaração serão submetidos à deliberação do colegiado competente pelo relator ou pelo redator, conforme o caso.
§ 3º Os embargos de declaração suspendem os prazos para cumprimento do acórdão embargado e para interposição dos demais recursos previstos neste Regimento, aplicando-se, entretanto, o disposto no § 1º do art. 285.
§ 4º Interpostos embargos de declaração contra acórdão proferido em processo relatado por ministro-substituto convocado, este permanece vinculado ao respectivo processo.
§ 5º Ao apreciar embargos de declaração opostos contra decisão proferida por câmara que deixou de integrar, o ministro, excepcionalmente, relatará o processo e proferirá o seu voto na câmara de origem.
§ 6º Os embargos de declaração meramente protelatórios serão recebidos como petição, por meio de despacho do relator, não se lhes aplicando o disposto no § 3º deste artigo.
§ 7º Conferidos efeitos infringentes aos embargos, serão devolvidos os prazos a todos os interessados.
O recurso de embargos de declaração é importante espécie recursal, porquanto destinado à correção de erros e imperfeições nos julgados, tornando possível a ideia de decisão justa e indene de vícios. Tal perspectiva deve ser acentuada quando se trata de processo administrativo, como sói ocorrer nos casos deste jaez.
Portanto, respeitados todos os requisitos de admissibilidade recursal, bem como mencionada a importância dos embargos de declaração para a justeza das decisões em tomada de contas especial, deve o recurso ser conhecido e processado, nos termos da legislação federal e das disposições regimentais, aplicáveis à espécie.
III. DA OMISSÃO E DA PREMISSA DE FATO EQUIVOCADA. EFETIVA EXIGÊNCIA DE DOCUMENTOS QUE NÃO CONSTAVAM DE NENHUMA NORMA NO INSTANTE DA REALIZAÇÃO DO EVENTO, BEM COMO DA AUSÊNCIA DE ANÁLISE DA CLÁUSULA OITAVA DO CONVÊNIO.
Não consta do Voto condutor do Acórdão menção quanto a expressa previsão no Convênio no sentido de obrigar o concedente a acompanhar e fiscalizar in loco a realização do evento.
Basta uma simples leitura da cláusula oitava, parágrafo segundo, do Convênio, vejamos:
Parágrafo Segundo. O servidor designado pelo CONCEDENTE acompanhará a execução do objeto deste Convênio por meio de supervisão "in loco", que caso não ocorra deverá ser devidamente justificada.
Desta forma, a omissão verificada contribuiu sobremaneira para equivocada afirmada feita no voto condutor do Acórdão, influenciando negativamente no desfecho do julgamento realizado.
Doutro julgador, caso o Concedente tivesse cumprindo com sua obrigação de inspecionar o evento in loco, certamente não estaríamos diante da presente tomada de contas especial, porquanto decerto as contas apresentadas estariam aprovados em sua integralidade.
A omissão administrativa não pode gerar ônus demasiados para o embargante, uma vez que para além da desídia do Concedente em cumprir a fiscalização in loco, após o término da avença exigiu do recorrente documentos que não estavam previstos nas exigências do convênio.
Para além, vejamos a manifestação lúcida do auditor federal em sua manifestação:
11.14. Em consequência de todo o exposto, se é fato que cabe ao gestor de recursos públicos bem comprovar sua regular destinação, não pode a Administração criar obrigações a qualquer tempo sem precisá-las e, a partir destas obrigações imputar a terceiros atos de gestão irregulares, o que fere os princípios da legalidade, segurança jurídica, proporcionalidade e razoabilidade. No caso, melhor seria ter previsto no Convênio 781/2008 a necessidade de fotos, filmagens, ou outros meios de prova para cada item específico do ajuste, além de detalhar as características de tais provas. Em resumo, se nos afigura deveras oneroso ao gestor de recursos imputar-lhe débito e pela totalidade dos recursos geridos, tomando por pressuposto quase que único desta decisão a precariedade das fotos juntadas aos autos, especialmente se essa obrigação não estava prevista no ajuste. (grifo nosso) 
Houve imposição de obrigações não previstas em lei, nem no instrumento do convênio, portanto não se pode ter o recorrente como responsável pelo suposto débito, uma vez que cumpriu sua obrigação conforme determinada o convênio.
Diferente do que consta no Acórdão, o recorrente cuidou de encaminhar para o Ministério do Turismo vasto acervo comprobatório contendo fotos do evento, assinadas pelo gestor que sucedeu o ora recorrente, com reportagem a respeito da festa Junina, declarações de várias autoridades municipais, declaração da empresa responsável pela infraestrutura do evento, entre outros, documentos que não foram analisados por essa Eg. Câmara, configurando omissão.
Assim, verificada a omissão quanto a obrigação expressa de o Concedente - Mtur enviar servidor para realizar fiscalização do evento in loco não se mostra razoável transferir todo ônus probatório ao recorrente, inclusive obrigando-o apresentar documentos que não constavam de nenhuma espécie normativa à época, conforme reconhecido pelo Auditor desse Tribunal.
No mais, essa Egrégia Câmara não se manifestou acerca dos demais documentos juntados pelo recorrente que comprovam a efetiva realização do evento.
IV. DOS EFEITOS INFRINGENTES
Inobstante a presente espécie recursal ser remédio destinado ao esclarecimento ou integração do julgado, não há negar a possibilidade de alteração do conteúdo da decisão embargada quando do acolhimento dos embargos de declaração, a teor do § 7º do Art. 287 do RI/TCU.
Por sua vez, tomamos de empréstimo a lição dos doutrinadores, Nelson Nery Júnior e Rosa Maria de Andrade Nery:
11. Caráter infringente. Suprimento de omissão. Outra hipótese comum de EDcl modificadores da decisão embargada ocorre quando o vício apontado é o de omissão do julgado. A infringência é de mera decorrência do suprimento da omissão e não ofende o sistema recursal do Código (Nery, Recursos, n.3.4.1.1, p. 304/305) . Na verdade não haverá propriamente infringência do julgado, mas decisão nova, pois a matéria não foi objeto de consideração pela decisão embargada. (...) 
Por fim, nossos Tribunais comungam do mesmo entendimento:
Efeitos modificativos. Cabimento. Os embargos declaratórios podem ter efeitos modificativos se, ao suprir-lhe a omissão, outro aspecto da causa tenha de ser apreciado como consequência necessária (STJ, 3ª T., REsp 63558-6- SP, rel. Min. Eduardo Ribeiro, v.u., DJU 19.8.1996, Ements STJ 16,301,148) . No mesmo sentido (...) 
No Julgamento dos embargos de declaração, na TC-Processo 023.476/2007-9, o voto condutor do Acórdão nº 1020/2009 proferido por Sua Excelência, o Min. Marcos Bemquerer, demonstra que esse Egrégio TCU tem aplicado efeitos infringentes a recurso de embargos de declaração, vejamos trecho do voto:
"4. Vale ressaltar que, apesar de os embargos de declaração não imporem a modificação da decisão - pois, se é caso de obscuridade, basta saná-la para esclarecer o julgado; e, em havendo contradição ou omissão, o julgamento seria reaberto -, a jurisprudência vem admitindo tal possibilidade com o fito de adequar a prestação jurisdicional à realidade dos fatos, de sorte a evitar-se demora na decisão definitiva.
5. O Supremo Tribunal Federal, nos autos do Recurso Extraordinário n. 59.040, assentou que: "embora os embargos declaratórios não se destinem normalmente a modificar o julgado, constituem um recurso que visa a corrigir obscuridade, omissão ou contradição anterior. A correção há de ser feita para tornar claro o que estava obscuro, para preencher uma lacuna do julgado, ou para tornar coerente o que ficou contraditório. No caso, a decisão só ficará coerente se houver a alteração do dispositivo, a fim de que este se conforme com a fundamentação. Temos admitido que os embargos declaratórios, embora, em princípio, não tenham efeito modificativo, podem, contudo, em caso de erro material ou em circunstâncias excepcionais, ser acolhidos para alterar o resultado anteriormente proclamado".
6. Também o Superior Tribunal de Justiça se manifestou sobre a questão, em Acórdão assim ementado (STJ - 5ª T. - REsp. n. 622.622-RS - Rel. Min. Laurita Vaz - j. 06/06/2006 - DJU 1º/08/06, p. 514) :
"EMBARGOS DE DECLARAÇÃO - EFEITOS INFRINGENTES - ERRO MATERIAL OU EQUÍVOCO MANIFESTO - POSSIBILIDADE - PERDA DE CARGO PÚBLICO NÃO IMPOSTA EM PRIMEIRO GRAU - PENA SUPERIOR A 04 (QUATRO) ANOS DE RECLUSÃO - ANÁLISE EM RECURSO DE APELAÇÃO MINISTERIAL - POSSIBILIDADE - INEXISTÊNCIA DE SUPRESSÃO DE INSTÂNCIA - RECURSO MINISTERIAL PROVIDO.
1. A teor do entendimento desta Corte, ainda, que de forma excepcional, é possível dar efeitos modificativos aos embargos de declaração, quando existentes vícios a serem sanados no julgamento, erro material ou equívoco manifesto.
7. Desse modo, considero necessário dar provimento aos Embargos de Declaração para corrigir o erro material constatado (...) "
Assim, não resta dúvida que ao acolher os presentes embargos, essa douta Câmara poderá emprestar-lhes efeitos infringentes de modo a alterar o conteúdo do Acórdão recorrido.
IV - DOS REQUERIMENTOS
Por todo o exposto, requer:
1 - o recebimento dos embargos de declaração por tempestivos, para, no mérito, dar-lhe provimento, suprindo as omissões verificadas, emprestando-lhes efeitos infringentes, para:
1.1 Modificar o Acórdão por omissão para reconhecer a ausência de responsabilidade do embargante, porquanto o descumprimento da obrigação de inspeção in loco pelo Concedente, impôs ao recorrente ônus demasiadamente excessivo e por obrigações não previstas à época.
Para que não ocorram novos equívocos passíveis de outras nulidades, requer o embargante que todas as intimações sejam realizadas na pessoa do ora peticionante.
Segue, em anexo, comprovante de recebimento da intimação, emitido pelo sítio eletrônico dos Correios."
	É o Relatório.

8.1. Henrique José Cardoso Tenório (10.157/OAB-AL) e outros, representando João de Paula Gomes Neto.

Subprocurador-Geral Lucas Rocha Furtado.

TOMADA DE CONTAS ESPECIAL. CONVÊNIO. MINISTÉRIO DO TURISMO. REALIZAÇÃO DE EVENTO. INSUFICIÊNCIA DA DOCUMENTAÇÃO RELATIVA À PRESTAÇÃO DE CONTAS. AUSÊNCIA DE COMPROVAÇÃO DA EXECUÇÃO DO OBJETO E DA APLICAÇÃO DOS RECURSOS. CITAÇÃO. REJEIÇÃO DAS ALEGAÇÕES DE DEFESA. CONTAS IRREGULARES. DÉBITO. MULTA. EMBARGOS DE DECLARAÇÃO. CONHECIMENTO. REJEIÇÃO. RECURSOS DE RECONSIDERAÇÃO. PRESCRIÇÃO. REPERCUSSÃO GERAL NO SUPREMO TRIBUNAL FEDERAL. TEMA 897. IMPRESCRITIBILIDADE DAS AÇÕES DE RESSARCIMENTO FUNDADAS NA LEI 8.429/1992. ATO ÍMPROBO DOLOSO. NATUREZA JURÍDICA DAS DECISÕES DO TCU. NÃO COMPROVAÇÃO DA APRESENTAÇÃO DOS ARTISTAS PREVISTOS NO PLANO DE TRABALHO. NÃO COMPROVAÇÃO DO NEXO CAUSAL ENTRE OS RECURSOS TRANSFERIDOS PELO CONVÊNIO. CONTRATAÇÃO POR INEXIGIBILIDADE DE EMPRESA PARA REPRESENTAÇÃO DE ARTISTAS E FORNECIMENTO DE INFRAESTRUTURA. ILEGALIDADE DA CONTRATAÇÃO. NÃO PROVIMENTO. EMBARGOS DE DECLARAÇÃO. CONHECIMENTO. TENTATIVA DE REDISCUSSÃO DO MÉRITO. REJEIÇÃO.

TOMADA DE CONTAS ESPECIAL (TCE)

Secretaria de Recursos (Serur); Secretaria de Controle Externo de Tomada de Contas Especial (SecexTCE).

Trago à apreciação os Embargos de Declaração interpostos (peças 68-69) pelo ex-prefeito, o Sr. João de Paula Gomes Neto, contra o Acórdão 8376/2021-TCU-Segunda Câmara que, no mérito, rejeitou o Recurso de Reconsideração contra o Acórdão 5456/2018-TCU-Segunda Câmara, Rel. Min. José Múcio, que julgou suas contas irregulares, condenou-o em débito no montante de R$ 100.000,00 e aplicou-lhe a multa no valor de R$ 10.000,00.
2.	Constato que o interessado, legitimado no processo, foi notificado da deliberação recorrida na data de 13/7/2021 (peça 72) , e que os embargos declaratórios foram interpostos pela primeira vez, no dia 14/7/2021 (peça 68) , dentro do prazo de dez dias, conforme previsto no art. 34, §1º, da Lei 8.443/92. Satisfeitos os requisitos de admissibilidade, conheço dos presentes Embargos de Declaração.
3.	Em seu arrazoado, o embargante alegou omissão quanto à previsão expressa no Convênio no sentido de obrigar o concedente a acompanhar e fiscalizar a realização da Festa de São João de Capela/AL, que, se tivesse sido cumprida, as contas apresentadas estariam aprovadas. Defendeu que não se mostra razoável transferir o ônus da prova ao embargante contendo obrigação não prevista em lei ou no convênio. Indicou a ausência de manifestação no aresto acerca dos demais documentos juntados pelo recorrente que comprovariam a efetiva realização do evento. 
4.	Por fim, requereu o provimento dos Embargos de Declaração com efeitos infringentes para modificar a Acórdão por omissão para reconhecer a ausência de responsabilidade do recorrente.
5.	Feito esse relato da peça recursal, passo a decidir.
6.	Registro que os Embargos de Declaração são, em regra, recurso integrativo, objetivando extirpar da decisão embargada, além da obscuridade e contradição, a omissão. Do mesmo modo, o entendimento doutrinário e jurisprudencial sobre a matéria é o de que tais espécies de falhas são aquelas decorrentes do próprio julgado e que prejudicam a sua perfeita compreensão, e não aquelas que bem entenda o embargante, muito menos como meio transverso visando impugnar os fundamentos da decisão atacada.
7.	Verifico que os argumentos trazidos nos presentes embargos já foram tratados nos autos, configurando, por conseguinte, a intenção de rediscutir o mérito da matéria, o que é incabível na presente fase processual.
8.	Complemento que não há omissão apta ao acolhimento de Embargos de Declaração quando a matéria é enfrentada na instrução da unidade técnica que consta do Relatório e integra as razões de decidir da deliberação embargada, assim como na hipótese de haver aspectos divergentes entre o encaminhamento proposto pela unidade e o que foi compreendido pelo julgador, quando tais questões são objeto de considerações específicas no voto (Acórdão 11309/2020-TCU-Segunda Câmara, Rel. Min. Augusto Nardes) .
9.	Ainda assim, permito-me tecer os breves comentários a seguir.
10.	Conforme indicado no Relatório que fundamentou o acórdão embargado, não houve inspeção in loco por parte do convenente. Em consequência disso, na impossibilidade do acompanhamento presencial da execução do objeto, a aferição da plena execução física do convênio, nos termos do parágrafo terceiro da cláusula oitava do convênio celebrado, se daria por meio da análise documental. Ou seja, a própria avença possibilitou a substituição da supervisão direta pela verificação dos documentos encaminhados, por prova indireta.
11.	Acerca da alegada transferência do ônus probatório ao recorrente, que o teria obrigado a apresentar documentos que não constavam de nenhuma espécie normativa à época, recorro ao seguinte trecho do meu voto:
"8.	Dissinto, com as devidas vênias, do entendimento firmado pelo Auditor Federal de Controle Externo de que a imputação de débito ao recorrente decorreu da exigência de fotos e filmagens não previstos no Convênio. Ressalto que as fotos acostadas aos autos são reconhecidamente de baixa qualidade e não permitem identificar que efetivamente se referem à Festa de São João de Capela/AL 2008.
9.	Por esse motivo, em linha com o voto condutor do aresto combatido e com a instrução elaborada pelo diretor da unidade técnica, entendo que o recorrente não conseguiu comprovar a execução física do evento e o nexo de causalidade entre os recursos repassados e o objeto da avença, razão pela qual, no mérito, não é possível acolher o presente recurso.
10.	No que tange especificamente a ausência do nexo de causalidade, verifico que inexistem nos autos documentos que me permitam concluir que os recursos federais repassados por meio do Convênio 781/2008 à empresa R.S.L. Vieira Produções e Eventos-ME destinaram-se aos diversos artistas que estavam previstos para se apresentar no São João de Capela/AL e às demais ações do Plano de Trabalho.
11.	Sobre esse tema, acrescento que o nexo de causalidade, que é um dos requisitos necessários para se comprovar a boa a regular aplicação dos recursos recebidos, poderia ser estabelecido caso a empresa R.S.L. Vieira Produções e Eventos-ME fosse comprovadamente a representante exclusiva das bandas e artistas listados no plano de trabalho, o que, concretamente, não ocorreu."
12.	Por fim, o embargante apontou uma suposta ausência de manifestação acerca dos demais documentos juntados pelo recorrente que comprovariam a efetiva realização do evento, sem especificar, todavia, quais documentos seriam esses. Fica patente, portanto, o inconformismo do embargante em relação ao resultado do recurso.
Ante todo o exposto, inexistindo qualquer obscuridade, omissão ou contradição a ser sanada nos autos, VOTO para que o Tribunal adote o Acórdão que ora submeto a este Colegiado.
TCU, Sala das Sessões, em 26 de outubro de 2021.
AROLDO CEDRAZ 
Relator